【裁判字號】    90,重上,20
【裁判日期】    900725
【裁判案由】    塗銷土地所有權移轉登記
【裁判全文】
臺灣高等法院花蓮分院民事判決                        九十年度重上字第二○號
      上  訴  人  甲○○
      訴訟代理人  蕭芳芳律師
      被  上訴人  乙○○
      訴訟代理人  劉輝瑞律師
右當事人間請求塗銷土地所有權移轉登記事件，上訴人對於中華民國八十九年十月十
一日臺灣臺東地方法院八十七年度重訴字第二四號第一審判決提起上訴，本院判決如
左：
    主    文
上訴駁回。
上訴費用由上訴人負擔。
    事    實
甲、上訴人方面：
一、聲明：求為判決：
  (一)原判決不利於上訴人部分廢棄。
  (二)右開廢棄部分，被上訴人在第一審之訴駁回。
二、陳述：除與原判決記載相同者，茲引用之外，補稱：
  (一)土地法第四十三條規定：「依本法所為之登記，有絕對之效力」，其立法精神乃
    在對行政機關之尊重，上訴人提出之農地、建地買賣、贈與等法律行為，均依法
    定程序申請，經台東市地政事務所及台東稅捐稽徵處等機關嚴格審查，始取得核
    發，自有絕對之效力。
  (二)上訴人之母親張彩珠與祖父王澤進行土地買賣時，祖父並未中風，僅係雙腿不良
    於行，且從中風後到臨終前意識清楚，又祖母王陳準雖年邁體衰，然於祖父中風
    在台東聖母醫院住院治療期間，白天尚能幫父親王金貴、母親張彩珠照顧祖父王
    澤，可見祖母並未罹患老年癡呆症。又周村仲姑丈在庭上作證時，亦說祖父母神
    智清楚，再者台東聖母醫院及台東馬偕醫院均未開具祖母患癡呆症之證明書，如
    何證明土地買賣、贈與之法律行為有瑕疵？
  (三)又上訴人之父親與訴外人陳志隆書立租借字據，係因祖父不識字，才由父親代寫
    ，並以祖父名義出租，租金由陳志隆交予祖父，貼補祖父生活費用，以示對長輩
    之尊重，乃人倫之常，並無任何虛假行為，亦與本案無關。
  (四)由於祖父已年老，雙腿行動又不便，對農事已感厭倦，外加金錢控制在祖母手裡
    ，是祖父想賣土地之三大主因。祖父在台東市農會信用部之存款來源：1.買賣土
    地移轉登記後部分農地出租所得、2.祖父母土地所有權移轉與上訴人後，父母曾
    給祖父母新台幣（下同）三十萬元作為生活補貼、3.土地價金五十萬元（七十八
    年一月二十五日支付祖父二十萬元，同年二月十四日支付三十萬元，祖父於同年
    四月十二日辦理存款），可見祖父於未賣土地前身上存款無幾。原審法官未詳查
    祖父金錢來源，遽認祖父無出賣土地之必要，顯非妥當。
  (五)祖父之五十萬元定期存款，由一年改為三年之原因：1.利息較高、2.祖父喜亂購
    物，又愛賭牌、3.祖父母年老行動不便，日常用品及食物均由父母打理、4.五十
    萬元來自土地買賣價金。人老有錢始有安全感，對祖父而言，出賣土地有其必要
    。況該五十萬元，於祖父病危時，由父親領出全部做為喪葬費用，並未流入父親
    口袋。
  (六)祖父之存款簿上特別註明，非其本人不可領取，因此祖父欲領錢時，均由父親載
    至台東市農會信用部領取，嗣因祖父行動不便，祖父乃告知信用部職員，只要有
    祖父之身分證、印章、存款簿及父親之身分證，便可領取，足見祖父相當信任父
    親。
  (七)至祖父簽名部分：因祖父並不識字，每到農會信用部領款時，均由父親代為書寫
    ，如此略盡人子孝道，卻被曲解為「掌控祖父帳戶內之金錢」，實係對父親人格
    上之侮辱。
  (八)祖父原先欲將土地出賣他人，母親為護家產，乃向台北二姨媽洪碧珠借款，向祖
    父價購。買賣當時祖父要求母親出資，但必須以上訴人之名義登記，由於母親對
    土地及稅務法規均不熟悉，故委請陳建成代書處理，非如原審判決書所言，係為
    規避贈與稅，始以買賣方式為移轉登記。祖父之土地係母親實際支付五十萬元價
    金，以買賣方式而登記為上訴人所有，原審認定屬「贈與」行為，顯有缺失。又
    祖父在出賣土地時，之所以要用上訴人名義登記，又祖母以贈與方式，讓上訴人
    取得其土地所有權，其原因不外：1.祖父母年老時，已有上訴人雙親奉養，2.令
    上訴人負起承傳王家之責。
  (九)況為被上訴人至瑞士習醫，祖父業已出售水田兩甲多，供其出國留學之用；小姑
    王金葉前往瑞士、日本學習德、日語，開設打字行，祖父母亦花不少錢；四姑王
    桂金（已往生），祖父母助其在台北內湖購屋六十餘坪；三姑王金蕉（已往生）
    於三十幾年前，曾向祖父母借得十四萬元左右迄未歸還；二姑丈周村仲（入贅）
    分得六分多水田及一分多住宅用地；大姑王菜秋土地比祖父母多，由此可知，祖
    父處分其財產並無不公。原審法官混淆買賣、贈與、遺產等法律行為之界定，判
    決被上訴人勝訴部分，有違公平正義原則。
  (十)上訴人係以「幫農」身分取得自耕能力，以「承受當時」而為認定自耕能力之有
    無，非以承受後是否能自耕全部農地而為認定：
    1.原判決所引最高法院八十七年度台上字第九一０號判決文，其僅為「判決」，
      而非「判例」，又漏引「六十四年修正前土地法第三十條所謂『承受人以承受
      後能自耕者為限』」，故原審判決所認上訴人受移轉登記系爭土地半年後，即
      七十八年九月以後考入台北工專就讀，十年間所學與農業無關，其審查自耕能
      力要件，顯以六十四年修正前舊土地法第三十條要求承受人承受後能自耕者為
      限，而忽略修正後土地法第三十條「以承受人承受時能自耕者」之要件，自有
      違誤。況上訴人於七十八年三月承受當時，既以「幫農」身分，以「耕作共同
      生活戶之直系血親所有之農地，共同生活之期間在六個月以上」而為申請，業
      經台東市公所核准發給自耕能力證明書，故上訴人確具自耕能力無訛。原審判
      決徒以上訴人十年間所學與農業無關為由，認上訴人無自耕能力，其亦無理由
      ，蓋自耕能力之認定，並不以該申請人所學為何而加以排斥認定。
    2.按上訴人以「幫農」身分取得自耕能力，本即不可能就辦理移轉登記之「所有
      」農地自任耕作，故系爭農地雖出租於陳志隆亦不得據以認定上訴人無自耕能
      力。
  (十一)證人陳建成代書證述王澤夫婦辦理系爭土地移轉過戶予上訴人係「重男輕女」傳
    統觀念，顯係出於自由意志，此由證人陳建成於原審八十八年五月十九日之庭訊
    內容可見端倪，詎原審率以王澤夫婦年已八十高齡而否認其自由意志，否定其意
    思表示，亦與事實不符。
  (十二)證人即台東聖母醫院蔡益仙修女，亦可證明七十八年三月過戶當時，王澤夫婦之
    神智清楚，蓋其負責照顧王澤夫婦，對其精神狀況，知之甚稔。
  (十三)被上訴人於七十八年六月三日再婚時，婚禮在康樂老家舉行，宴請十六、七桌客
    人，王澤夫婦及諸多親朋好友參加，當時王澤行動尚方便未中風，神智清楚，此
    有所有參與婚宴之人足可證明，故在婚禮前三個月，即七十八年三月系爭土地過
    戶時，王澤夫婦絕無可能已神智不清，故原審臆測之詞顯與事實有違。
  (十四)上訴人於七十七年六月自台東高級中學畢業後，未考上大學，確實隨父母協助祖
    父從事農作，被上訴人於原審一再主張上訴人在台北補習，並唆使小姑王金葉在
    台北收集資料，然迄今仍提不出證據證明上訴人在台北那一個補習班補習？何時
    去補習？小姑王金葉住台北市○○○路，在台北從事導遊工作，甚少回來台東；
    二姑丈周村仲之農地在豐里附近，工作之餘常在台東老人會館玩象棋，少有在家
    ，而上訴人之袓父母農地在康樂機場附近，相差三、四公里左右；二姑丈女兒周
    碧純表姊，在台東地方法院當法警，自二姑王金蓮（先於上訴人袓父母往生）往
    生後，均甚少來往，渠等根本不知上訴人跟隨父母到袓父母農地工作之情事，彼
    等於原審出庭做不利於上訴人之證詞，無非想取得繼承權，故其證言自難期客觀
    公正。
  (十五)證人陳建成代書於鈞院證述王澤夫婦共同前往其代書事務所委託辦理系爭土地移
    轉過戶事項，被上訴人援引原審卷第二三六、二三七頁認為自耕能力證明書申請
    書上均寫明「贈與」，而認王澤與上訴人間之土地買賣為假，亦不可採。蓋一般
    代書承辦具有親屬關係間之土地過戶事宜，必先就「贈與」或「買賣」作一比較
    供當事者選擇，故被上訴人以其上記載「贈與」即率爾認定買賣虛偽，顯忽略祖
    父與孫子間特別親屬間之關係，況以祖父原意贈與土地予上訴人，嗣經代書說明
    贈與恐將衍生諸多稅賦負擔，為疼孫子而改以買賣方式，且買賣價格亦因直系血
    親關係而較一般交易常情為低，其均為事理之常，故應以最後實際決定之（贈與
    ）方式決之，而非顛倒時序而逕以買賣為偽論斷。
  (十六)被上訴人於知悉上訴人欲請求鈞院傳訊證人王月英後，即向證人王月英施加壓力
    ，致使其不願出庭作證，然仍有其餘公正人士願親自出庭證述王澤、王陳準夫婦
    於七十八年六月被上訴人再婚時，非惟親自打點婚宴種種，參與其事，其身體硬
    朗，根本無須他人攙扶，神智清楚如常，更遑論七十八年三月辦理系爭土地過戶
    時，故被上訴人所稱王澤夫婦精神狀態已無法自為意思表示、顯與事實不符。
三、證據：除援用第一審所提證據外，並聲請訊問證人陳建成、蔡益仙、王月英及蔡
    明欽。
乙、被上訴人方面：
一、聲明：求為判決：駁回上訴。
二、陳述：除與原判決記載相同者，茲引用之外，補稱：
  (一)按法律不溯既往，為羅馬法以來公認之原則，法律行為之效力如何，當然取決於
    行為時有效之法律，本件上訴人不具自耕能力，其於七十八年間將其祖父王澤及
    祖母王陳準所有系爭農地，移轉登記為其所有。違反當時有效之土地法第三十條
    第一項前段：「私有農地所有權之移轉，其承受人以能自耕者為限」之規定，依
    同條第二項：其所有權之移轉無效。又法律行為之無效，為當然、確定及絕對無
    效（四十九年台上字第一五九七號判決參照），故不因以後之事實或法律之變更
    而變為有效。上訴人認為八十九年一月二十六日農業發展條例修正後，上開土地
    法第三十條已被刪除，不得再做為判決依據法源云云，顯屬誤解。
  (二)依土地法所為之登記有絕對效力，固為同法第四十三條所明定，惟參照司法院院
    字第一九一九號解釋，在第三者信賴登記而取得土地權利之前，真正權利人既仍
    得對登記名義人主張登記原因之無效或撤銷，提起塗銷登記之訴，自不能據以除
    斥真正之權利（三十九年台上字第一一○九號判例），更何況本件情形，不特其
    登記原因之買賣或贈與等債權行為無效，且登記行為（物權行為）更由法律直接
    規定其為無效，上訴人主張登記之絕對效力以對抗真正權利人之被上訴人，亦無
    理由。
  (三)系爭土地除其中台東市○○段二十九地號外，其餘均屬農地，依上述之原因，其
    移轉登記既為無效，則其登記原因有效與否已無需過問，至於德安段二十九號土
    地部分，固係由王澤以買賣為原因移轉登與上訴人，但實則其買賣關係不存在。
    原判決於理由內已詳予指駁，洵無不合，上訴理由仍執陳詞以事攻擊，並無理由
    。
  (四)上訴人於七十八年間將其祖父王澤及祖母王陳準所有系爭農地移轉登記為其所有
    ，依當時有效之土地法第三十條第一項前段：「私有農地所有權之移轉，其承受
    人以能自耕者為限」，係指承受時能自耕，而與六十四年修正前舊土地法第三十
    條所謂「承受後能自耕」者不同，故上述移轉所有權之行為，有無違反土地法三
    十條之規定，應以上訴人承受當時有無自耕能力為斷，自不待言。原審判決理由
    謂：「所謂承受人以能自耕者為限，係指承受人於承受時主觀上有自任耕作之能
    力，客觀上就承受之農地又能自任耕作者而言」，指明應以承受人承受時有無自
    耕能力審查條件，而其結論亦謂：「足認被告於承受系爭土地時，並不具有自耕
    能力」（見原判決理由貳、四、(一)），並無如上訴人所指以承受後能否自耕作為
    審查條件及漏引六十四年修正前舊土地法第三十條之可言。
  (五)至原判決認為上訴人自七十八年九月就讀台北工專以降至中央大學數學研究所畢
    業歷時近十年，均在追求學業上之成就，且所學均與農業無關，無非在以說明，
    證人周村仲、王金葉、周碧純所證七十七年七月至七十八年六月間被告確在台北
    補習，並未與王澤夫婦同住，更未幫助祖父母耕作等詞乃符合常情，藉以驗證周
    村仲等人之證言為真實可信。上訴人誤以為原審法院係就上訴人承受農地後能否
    自耕作為審查條件，並不足取。
  (六)再按所謂承受人主觀上有自任耕作之能力，主要係指承受人所應具備之農業知識
    、經驗而言。上訴人於承受系爭農地之前未曾修習有關農業之學術課程，則其自
    高中畢業參加聯考後之七十七年七、八月至其承受農地之七十八年二月間，在這
    六、七個月間，是否確實從事耕作，藉以獲得必要之農耕知識、技術與經驗，為
    必需調查審認之重點所在。然而上訴人對於在此段期間如何從事耕作之積極事實
    未能舉證，反觀其就讀於升學導向之台東高級中學，畢業後亦如預期參加聯考，
    雖未能錄取，仍不氣餒，於翌年重考進入台北工專三年制紡織科，以後不斷經由
    轉系、轉校至完成碩士學位，可見其追求學業成就之意志異常強烈，且所學無一
    與農業有關，參以上訴人身處升學競爭激烈之時代，學子參加補習甚為普遍，對
    於一個重考生而言，於聯考失利，正感學力不足，有待加強之際，如謂其毅然放
    棄學業，投入農事，顯然不符經驗法則。
  (七)復查卷內上訴人之「農地承受人自耕能力證明書申請書」上加寫「祖父王澤贈與
    次子孫甲○○，附土地所有權狀影本四份」，另一份申請書上加寫「祖父王澤贈
    與次子孫甲○○，附土地所有權狀影本九份，戶籍謄本一份」（原審卷第二三六
    、二三七頁），祗此一端即可見王澤與上訴人間之土地買賣為假（有關虛偽買賣
    之其他跡證。原判決理由已有著墨，不再贅陳），由於上訴人就系爭土地所為所
    有權移權登記係由代書陳建成一手包辦且明顯作偽，自難期其公正真實之證言。
    此觀於其於原審之證言，初稱：「二次都是二個老夫妻一起去，把相關資料拿給
    我」旋即改稱：「袛去過一次」，互相矛盾，且其所稱：「五十萬元是亡者賭博
    需要錢」（原審卷十五頁），亦與後來該五十萬元（按：指王澤賣土地之價金）
    長期存放定存，連利息亦未曾動用之事實不符，尤為明顯。上訴人請求再傳陳建
    成作證，實屬多餘。
  (八)七十八年王澤、王陳準均患有漸進性老人痴呆症，王陳準已不認識王金葉為其女
    兒，亦不認識被上訴人，而對被上訴人稱：「阿兄我很想回家」，而七十八年六
    月彼等經人扶持，出席被上訴人之再婚席宴，並不足以證明其神智清楚如常。
  (九)被上訴人於五十一年十月間赴瑞士留學，在此之前任教職一年二個月，以籌備出
    國旅費，而自五十一年十月十五日起寄宿蘇黎世查斯丁國際學舍至五十八年六月
    三十日蘇黎世大學醫學院畢業取得醫學士學位為止（五十八年六月三日畢業），
    其間獲得查斯丁學舍全額獎學金，包括住宿、學費、書籍費、保險費和零用金，
    有該學舍監督主任馬克斯齊格爾之證明函為證。（附原審八十八年一月十二日原
    告準備書狀）。又被上訴人在上述留學期間，常將節儉省下之獎學金寄給在台之
    雙親，後來就業期間也常匯款給雙親，亦有代雙親寫信之王添所具證明書可證。
    由此可證，被上訴人僅出國之部分旅費由雙親資助外，出國期間一切開銷均不再
    仰賴雙親供給，上訴人稱：雙親賣了二甲多水田供被上訴人出國留學，而被上訴
    人以後亦未曾寄錢回來，故不再分產給他云云，全與事實不符。
三、證據：除援用第一審所提證據外，補提證明書乙紙為證，並聲請訊問證人王添。
      理    由
一、本件被上訴人在原審起訴主張：被上訴人與上訴人之父王金貴係兄弟關係。上訴
    人與其父王金貴、母張彩珠三人，竟利用被上訴人之父、母即上訴人之祖父王澤
    、祖母王陳準年邁體衰，該二人之財產狀況均由王金貴、張彩珠掌控，竟未經王
    澤二人之同意，私自於七十八年三月八日以買賣為原因，將王澤所有如附表一所
    示土地移轉登記予上訴人，復於同日以贈與為原因，將王陳準所有如附表二所示
    土地移轉登記予上訴人（前開二次移轉登記均以張彩珠為上訴人之法定代理人）
    。而前揭土地除台東市○○段二十九地號土地外，其餘土地均為農地，上訴人於
    七十八年三月八日間正在台北補習準備重考，其於承受前揭土地時並無自耕能力
    ，所為移轉農地行為無效。又上訴人於七十八年間並無資力向祖父購買土地，其
    於承受後，前揭土地上訴人之父於七十九年二月十五日仍以祖父王澤名義與土地
    使用人陳志隆書立租借字據，將所承受之土地大部分租予他人耕種，上訴人顯無
    向祖父購地之必要。再者，王澤自七十八年四月十二日辦理定期存款以來，迄於
    七十九年一月四日領出十八萬元為止，其間長達八個月，王澤未曾自其活期存款
    帳戶支領分文，更於七十九年七月二十四日將原為一年期之定存改為三年期之定
    存，足證王澤並不缺錢用，亦無賣地之理由。且王澤已於七十八年間中風及左側
    癱瘓無力，其顯然不可能自己領款，然其活存帳戶先後於八十年十二月二十日、
    八十一年二月一日、八十一年二月八日、八十一年六月三十日各領出一萬元至三
    萬元不等款項，參酌上開四筆領款之取款條，其筆跡出於同一人，尤其王澤之簽
    名頗有特徵，並與上訴人之父之筆跡極為相似，與前述租借字據上「王澤」二字
    比對，其寫法更為雷同，可見王澤帳戶內之金錢由上訴人之父控管。另查依上訴
    人所辯其交付王澤之土地價款五十萬元，王澤嗣將之存入定期存款於八十一年七
    月三十一日提前解約結清領出存款餘額之全數四十九萬三千零三十八元九角後，
    於翌日（八十一年八月一日）存入王金貴之台灣中小企業銀行存款帳戶，上訴人
    支付王澤五十萬元之土地款僅屬形式，實則該款仍由上訴人父子所控制，並回流
    入自己之口袋。又上訴人所提出之自耕能力證明書申請書上，記載「祖父王澤贈
    與次子孫甲○○附土地所有權狀影本四份」，「祖父王澤贈與次子孫甲○○附土
    地所有權狀影本九份」等語，上訴人所主張其於七十八年一月二十五日已先付二
    十萬元之土地買賣價款，互相矛盾，自難認其買賣為實在。另依祖母王陳準之贈
    與所有權移轉契約書內贈與權利價值原填載：新台幣壹佰萬柒仟參佰伍拾元正，
    經刪改為新台幣伍拾貳萬參仟玖佰陸拾元正。此之一百萬七千三百五十元乃王澤
    與王陳準全部土地公告現值之合計（王澤部分：四八三三九○元，王陳準部分：
    五二三九六○元）不惟如此。其附呈之王陳準贈與財產明細表共二張，其中一張
    竟是王澤部分之土地，並記載贈與稅一三三五元，此正是王澤土地公告現值總計
    四八三、三九○元，依遺產及贈與稅法第十九條之規定計算所得之贈與稅額，可
    見上訴人原擬以贈與方式辦理土地移轉，後來忽促改為買賣。參以上訴人一家人
    均住居王金貴所任教之台東女中宿舍，始終未曾與祖父母共同居住，王澤夫婦除
    被上訴人乙○○、上訴人之父王金貴外，尚育有女兒王金葉等五人，孫兒女多達
    二十餘人，要無將名下所有財產悉數移轉予上訴人之必要，足認前開移轉登記行
    為，係上訴人與王金貴、張彩珠三人共同利用王澤夫婦年邁體衰，該二人之財產
    狀況均由王金貴、張彩珠掌控，竟未經王澤二人之同意，私自以前揭方式將土地
    移轉予上訴人，王澤夫婦既無移轉系爭土地予上訴人之意思，前揭移轉登記行為
    自屬無效。被上訴人為王澤夫婦之繼承人，自得請求確認前揭土地仍分屬王澤夫
    婦之遺產，並另依民法第七十一條、第一百八十四條、第一百七十九條、第七百
    六十七條之規定，起訴請求將上訴人所為之所有權移轉登記予以塗銷（此部分被
    上訴人於原審敗訴，因未提上訴而告確定）等語。
二、上訴人則以：上訴人於七十七年七月高中畢業後，因聯考落榜，而在家從事農耕
    ，七十八年三月承受時，其確有自耕能力無疑，前開農地所有權移轉行為當然有
    效。又自耕能力之核發，須經當地主管機關派員實地勘查，經一定之程序之後，
    始行發給自耕能力證明書，此一公文書之證明力依法自屬真正，且其性質係屬行
    政處分之一種，在未經法律程序撤銷前，司法機關不能否認其效力。另上訴人係
    以母親張彩珠所贈與之五十萬元向祖父買受土地，於七十八年一月二十五日先付
    二十萬元，嗣於七十八年二月十四日再付三十萬元，而被上訴人自大學畢業後即
    出國留學，祖父、母耗費大半家產供其就學，並供其在國外購屋之用。且被上訴
    人長年在國外，二十餘年來，祖父、母惟賴上訴人父、母照顧。被上訴人既未盡
    孝，甚且於祖父、母生病之時，發函台東各醫生同業藉詞阻止彼為祖父開刀醫療
    ，祖父傷心失望之餘，加上身邊並無現金及存款，乃決定將系爭土地出售他人，
    上訴人父母為護家產，乃籌款五十萬元贈與上訴人而向祖父購入如附表一所示土
    地等語資為抗辯。
三、被上訴人主張被上訴人與上訴人之父王金貴係兄弟關係，被上訴人之父、母即上
    訴人之祖父王澤、祖母王陳準，於七十八年三月八日以買賣為原因，將王澤所有
    如附表一所示之土地移轉登記予上訴人，同日復以贈與為原因，將王陳準所有如
    附表二所示之土地移轉登記予上訴人（前開二次移轉登記均以張彩珠為上訴人之
    法定代理人）。前揭土地除德安段二九地號土地外，其餘土地均為農地。上訴人
    於七十七年六月底高中畢業，七十八年九月考入台北工專三年制紡織科，七十九
    年九月轉入該校電子科，八十年九月轉入淡江大學數學系，八十四年六月繼續攻
    讀中央大學數學研究所，嗣完成碩士學位。上訴人一家人於王澤夫婦生前大半時
    日均住居王金貴所任教之台東女中宿舍，王澤夫婦除被上訴人乙○○、上訴人之
    父王金貴外，尚育有三男王金印、女兒王金葉等五人，孫兒女多達二十餘人，及
    王澤、王陳準夫婦二人已先後於八十一年九月二十二日、八十三年六月二十四日
    相繼死亡之事實，業為兩造所不爭執，並有土地登記簿謄本十六件、戶籍謄本二
    件、土地贈與所有權移轉契約書、畢業證書、登記申請書影本各乙件附卷可稽，
    被上訴人此部分之主張堪信為真實。
四、本件兩造爭執之重點在於：(一)上訴人於七十八年三月八日承受系爭土地時，是否
    具有自耕能力？(二)王澤夫婦是否確曾分別以買賣、贈與方式，將系爭土地移轉登
    記予上訴人？茲分述如左：
  (一)按私有農地所有權之移轉，其承受人以能自耕者為限；違反前項規定者，其所有
    權之移轉無效，八十九年一月二十六日修正前之土地法第三十條定有明文。而此
    項承受人自耕能力之有無，縱未經當事人主張或抗辯，法院亦應先為調查認定，
    以為判斷之依據，倘承買人並無自耕能力而竟承買私有農地，即係以不能之給付
    為契約標的，依民法第二百四十六條第一項前段之規定，其契約為無效，最高法
    院六十四年度台上字第一三五二號判例可資參照。又所謂「承受人以能自耕者為
    限」，係指承受人於承受時主觀上有自任耕作之能力，客觀上就承受之農地又能
    自任耕作者而言。‧‧‧農地承受人能否自任耕作所承受之農地，係屬事實認定
    問題，其立證方法，非以鄉、鎮、市、區公所核發之自耕能力證明書為唯一之證
    據，即令已取得自耕能力證明書，法院仍應就各具體案件，斟酌全辯論意旨及調
    查證據之結果，就其是否具有自耕能力而為實體之認定（最高法院八十七年度台
    上字第九一○號判決意旨參照）。本件上訴人於承受系爭土地前，雖曾依自耕能
    力證明書申請及核發注意事項二所定「申請人耕作共同生活戶之配偶、直系血親
    、兄弟姊妹、媳婦、翁姑、岳父母、女婿或繼父母子女所有之農地，於共同生活
    戶之期間應在六個月以上」之規定，以上訴人耕作共同生活戶之祖父母所有土地
    ，期間六個月以上為由，經台東市公所發給自耕能力證明書，然證人即台東市公
    所人員劉金生於核發本件自耕能力證明書時，僅到場勘查有無違規使用（目的變
    更），究其是否由申請人本人所耕作則在所不問，而上訴人是否與祖父母共同生
    活，劉金生於核發時亦僅依戶籍謄本之記載予以形式上審查而已等情，業經證人
    劉金生於原審審理時證述明確（見原審卷二第二三一頁）。證人劉金生就上訴人
    是否確實與其祖父母共同生活及耕作其土地，既未為實質上之調查，揆諸前開說
    明，自不得單憑自耕能力證明書之發給，即遽認被上訴人具有自耕能力，至為明
    確。況查上訴人係於七十七年六月高中畢業，七十八年九月考入台北工專三年制
    紡織科，七十九年九月轉入該校電子科，八十年九月轉入淡江大學數學系，八十
    四年六月繼續攻讀中央大學數學研究所，嗣完成碩士學位等節，已有其畢業證書
    、學籍資料附卷足憑（見原審卷一第五十八頁至第六十頁、第一七八頁、卷二第
    五頁至第十頁）。然上訴人於原審審理之初，竟陳稱：其七十七年七月畢業於台
    東中學，八十年九月就讀淡江大學（詳見八十七年十一月十三日、八十八年一月
    四日於原審所提答辯狀），經原審依職權向台北科技大學（改制前稱台北工專）
    、淡江大學、中央大學等校調取上訴人之就讀資料後，上訴人始改口供承其於七
    十八年九月間即考進台北工專就讀之事實，顯見其有意隱瞞，是其所抗辯：七十
    八年二、三月間係在家幫助祖父母農作乙節，是否屬實，即非無疑。再者，上訴
    人高中時期係就讀於台東中學，該校乃台東地區第一志願之名校，該校學生莫不
    以升學為唯一目標，再觀諸上訴人自七十八年九月就讀台北工專以降至中央大學
    數學研究所畢業，歷時近十年，均在追求學業上之成就，且其所學均與農業毫無
    關連，如謂上訴人於高中畢業當年因聯考失利，乃依同儕慣例北上補習準備重考
    捲土重來，核與常情並無不合。再按所謂承受人主觀上有自任耕作之能力，主要
    係指承受人所應具備之農業知識、經驗而言。上訴人於承受系爭農地之前未曾修
    習有關農業之學術課程，則其自高中畢業參加聯考後之七十七年七、八月至其承
    受農地之七十八年二月間，在這六、七個月間，是否確實從事耕作，藉以獲得必
    要之農耕知識、技術與經驗，為必需調查審認之重點所在。然而上訴人對於在此
    段期間如何從事耕作之積極事實未能舉證，反觀其就讀於升學導向之台東高級中
    學，畢業後亦如預期參加聯考，雖未能錄取，仍不氣餒，於翌年重考進入台北工
    專三年制紡織科，以後不斷經由轉系、轉校至完成碩士學位，可見其追求學業成
    就之意志異常強烈，且所學無一與農業有關，參以上訴人身處升學競爭激烈之時
    代，學子參加補習甚為普遍，對於一個重考生而言，於聯考失利，正感學力不足
    ，有待加強之際，如謂其毅然放棄學業，投入農事，顯亦不符經驗法則。矧上訴
    人於七十七年七月間至七十八年六月底前確在台北補習，並未與王澤夫婦同住，
    更未幫助祖父母耕作乙節，迭據證人即王澤夫婦之婿周村仲、女王金葉、孫女周
    碧純證述甚明（見原審卷二第十三頁、第二九一頁），足認上訴人於承受系爭土
    地時，並不具有自耕能力，彰彰明甚。系爭土地除台東市○○段二十九地號土地
    外，其餘土地既均為農地，依照土地法第三十條第二項之規定及前揭說明，王澤
    夫婦移轉農地所有權予上訴人之行為，均屬無效。王澤、王陳準二人既已於八十
    一年九月二十二日、八十三年六月二十四日死亡，被上訴人為渠二人之繼承人，
    有戶籍謄本二件附卷可查，於原審請求確認附表一所示除台東市○○段二十九地
    號土地以外之土地屬王澤之遺產，為王澤全體繼承人公同共有及請求確認附表二
    所示土地屬王陳準之遺產，為王陳準全體繼承人公同共有，自無不合。
  (二)按法律行為之行為人必須有為該項法律行為之意思表示，該法律行為始為有效，
    茍行為人未為任何表示意思之行為，該項法律行為無效，且無效之法律行為係自
    始、當然、不待他人主張均屬無效。本件被上訴人之父母即上訴人之祖父母王澤
    、王陳準夫婦，分別於民國前三年十月十八日、民國前二年十二月十二日出生，
    渠二人於七十八年二、三月間已達八十歲高齡，渠等之智識程度及行為能力當已
    不足，王澤於七十八年間更已罹有中風及左側癱瘓無力疾病，有卷附馬偕醫院台
    東分院所載「這位八十二歲患者是患有中風症及左側癱瘓無力已有二年」可稽（
    見原審卷二第一八七頁、第二八一頁），而王陳準當時之神智則已達百分之八十
    老人癡呆症狀，甚至不認得證人王金葉為其女兒乙情，亦經證人周村仲、王金葉
    、周碧純陳明在卷（見原審卷二第十三頁反面），則王澤夫婦是否能為有效之意
    思表示，已非無疑，至少渠二人之行動及處理事務方面，均有賴王金貴、張彩珠
    之協助甚殷，此從王金貴於七十九年二月十五日以王澤名義，代王澤與土地使用
    人陳志隆書立租借字據，有字據影本乙件在卷足按（見原審卷一第一二九頁）乙
    節亦可徵，是如謂王澤夫婦之土地所有權權狀、身分證、印章等證件，係處於王
    金貴夫妻二人可得支配之範圍，難認有何瑕疵。又按贈與人贈與土地時，應以贈
    與日土地公告現值申報贈與總額，扣除免稅額四十五萬元後為贈與淨值，依八十
    二年七月三十日修正前遺產及贈與稅法第十九條第一項各款所定稅率課征贈與稅
    ，此觀同法第十九條、第二十二條之規定甚明。再按二親等以內親屬間財產之買
    賣，以贈與論，但能提出已支付價款之確實證明，且該已支付之價款非由出賣人
    貸與或提供擔保向他人借得者，不在此限，同法第五條第六款亦有明文。即祖孫
    間土地之買賣，倘能確實證明有支付價款之事實，則可免贈與稅，反之如無支付
    價款之確實證明，或未能提出支付價款證明之部分，則須依前述規定繳納贈與稅
    ，且依現行作業規定，二親等以內親屬間土地之移轉，稅捐稽徵處於核發土地增
    值稅繳款（或免稅證明）書時，須有「另有贈與稅」之註記，倘納稅義務人未申
    報贈與稅或申請免申報贈與稅，即無法取得贈與稅繳清（免稅）證明書或同意移
    轉函，地政機關便不接受渠等土地移轉登記，此亦有財政部台灣省南區國稅局台
    東縣分局八十八年七月十四日南區國稅東縣審字第八八○一○○四七號函附卷可
    按（見原審卷二第八十一、二頁）。依照前開規定，本件上訴人為辦理系爭土地
    之移轉，勢必申報贈與稅，且茍為規避扣除免稅額四十五萬元以外之高額贈與稅
    ，而將王澤所有如附表一所示土地以買賣方式移轉予上訴人，則須提出支付價款
    之確實證明，始足當之。從而上訴人雖提出其母親張彩珠、祖父王澤之帳卡及向
    稅捐處繳納贈與稅證明書等件，仍不足以證明王澤夫婦確曾將系爭土地買賣或贈
    與上訴人，洵屬當然。次查上訴人於承受系爭土地後之七十九年二月十五日，其
    父王金貴仍以祖父王澤名義，代王澤與土地使用人陳志隆書立租借字據，將上訴
    人所承受之土地大部分租予他人耕作，有字據影本乙件在卷可參（見原審卷一第
    一二九頁），上訴人實無向其祖父購地之必要。再者，王澤之定期存款利息均按
    月轉入其活期存款帳戶，而自七十八年四月十二日辦理定期存款以來，迄於七十
    九年一月四日領出十八萬元為止，其間長達八個月，王澤未曾自其活期存款帳戶
    支領分文，更於七十九年七月二十四日將原為一年期之定存改為三年期之定存，
    有前揭帳卡可考（見原審卷二第四十九頁、第七十六頁至第七十八頁），足證王
    澤並不缺錢用，尚無變賣土地之理由。上訴人主張其於七十八年一月二十五日先
    付祖父二十萬元，七十八年二月十四日再付三十萬元，王澤並於七十八年四月十
    二日領出並辦理定期存款云云，實難採信。且王澤已於七十八年間即罹有中風及
    左側癱瘓無力疾病，已如前述，其顯然不可能自己領款，然其活存帳戶先後於八
    十年十二月二十日、八十一年二月一日、八十一年二月八日、八十一年六月三十
    日各領出一萬元至三萬元不等款項，有取款條影本四件可考（見原審卷二第二０
    八頁至第二一一頁），參酌上開四筆領款之取款條，其筆跡出於同一人，尤其王
    澤之簽名部分與王金貴之筆跡極為相似，與前述租借字據上相比對，「王澤」二
    字之寫法更為雷同，有前揭字據及帳卡可據，可見王澤帳戶內之金錢係由王金貴
    控管無疑。復查王澤於八十一年九月十七日死亡，而其五十萬元定存於八十一年
    七月三十一日提前解約，同日轉存於其活存帳戶，惟同時辦理結清，領出存款餘
    額之全數四十九萬三千零三十八元九角，並於翌日（八十一年八月一日）存入王
    金貴之台灣中小企業銀行存款帳戶，有台灣中小企業銀行存款明細表乙件在卷可
    查（見原審卷二第二六０頁），上訴人形式上雖支付王澤土地價款五十萬元，實
    際上該款係由上訴人父子所控制，最後回流進入王金貴之口袋中。況且上訴人於
    七十八年一月三十一日向台東市公所提出之自耕能力證明書申請書，上載「祖父
    王澤贈與次子孫甲○○附土地所有權狀影本四份」，另一份亦載「祖父王澤贈與
    次子孫甲○○附土地所有權狀影本九份‧‧‧」，有卷附自耕能力證明書申請書
    影本二件可憑（見原審卷二第二三六、二三七頁），此與上訴人所主張：其於七
    十八年一月二十五日已先付二十萬元之土地買賣價款，互相矛盾，難認其主張為
    實在。另依祖母王陳準之贈與所有權移轉契約書內贈與權利價值原填載：「新台
    幣壹佰萬柒仟參佰伍拾元正」，經刪改為：「新台幣伍拾貳萬參仟玖佰陸拾元正
    」（見原審卷一第一三一頁）。此之一百萬七千三百五十元恰係王澤與王陳準全
    部土地公告現值之合計總額（王澤部分：四八三三九○元，王陳準部分：五二三
    九六○元）。又上訴人於辦理前開移轉登記時所附呈之王陳準贈與財產明細表共
    二張，其中一張竟是王澤部分之土地，並記載贈與稅一三三五元，此正是王澤土
    地公告現值總計四八三、三九○元，依遺產及贈與稅法第十九條計算所得之贈與
    稅額，有卷附所有權移轉契約書、財產明細表影本各乙件可參（見原審卷一第一
    三０頁至第一三二頁），可見上訴人原擬以贈與方式進行登記，嗣為規避贈與稅
    ，而改以買賣方式為之辦理移轉登記，上訴人主張其以五十萬元之價款向王澤購
    入如附表一所示土地云云，顯與事實不合。參以上訴人一家人於王澤夫婦生前大
    半時日均住居台東女中宿舍，與祖父母共同居住時間非多，而王澤夫婦除被上訴
    人乙○○、上訴人之父王金貴外，尚育有兒女王金葉等五人，孫兒女更多達二十
    餘人，已如前述，要無將名下所有財產悉數移轉予上訴人之必要。矧系爭土地共
    十六筆，以公告現值核計其價值，總金額高達一千五百二十萬七千三百七十二點
    八元，王澤夫婦茍欲將之出賣或贈與上訴人一人，必將嚴重影響王澤夫婦之其他
    子女及孫兒女們之權益，要無不事先告知之理。然證人周村仲、王金葉、周碧純
    對此卻均毫無所悉，已據渠三人於原審供明在卷，上訴人主張系爭土地係出於王
    澤夫婦之自由意志而移轉云云，要與常情有間。另參酌王澤夫婦於七十八年間已
    高達八十歲，年事已高，王澤罹有中風及左側癱瘓無力疾病，王陳準當時之神智
    則已達百分之八十老人癡呆症狀，甚至不認得證人王金葉為其女兒，業如前述，
    被上訴人主張前開移轉登記行為，係上訴人與王金貴、張彩珠三人共同利用王澤
    夫婦年邁體衰，未經渠二人同意，私自以前揭方式將土地移轉予上訴人，洵屬有
    據。王澤夫婦既無移轉前揭土地予上訴人之意思，前揭移轉登記行為自屬無效，
    被上訴人為王澤夫婦之繼承人，自得請求確認系爭土地仍分屬王澤夫婦之遺產，
    為王澤夫婦全體繼承人公同共有，洵屬正當。又上訴人雖陳稱：王澤夫婦賣了二
    甲多水田供被上訴人出國留學，而被上訴人以後亦未曾寄錢回來云云，然此不惟
    已據被上訴人所堅詞否認，並提出蘇黎世查斯丁國際學舍監督主任馬克斯齊格爾
    之證明函乙件及王添之證明書乙紙為證（見原審卷一第一三四頁及本院卷被上訴
    人九十年五月十六日提出之準備書狀後所附），而上訴人對於上開陳述迄未舉證
    以實其說，自難信為真正。
五、依土地法所為之登記有絕對效力，固為同法第四十三條所明定，惟參照司法院院
    字第一九一九號解釋，在第三者信賴登記而取得土地權利之前，真正權利人既仍
    得對登記名義人主張登記原因之無效或撤銷，提起塗銷登記之訴，自不能據以除
    斥真正之權利（三十九年台上字第一一○九號判例），更何況本件情形，不特其
    登記原因之買賣或贈與等債權行為無效，且登記行為（物權行為）更由法律直接
    規定其為無效，上訴人主張登記之絕對效力以對抗真正權利人之被上訴人，並無
    理由。
六、又上訴人於七十八年間將其祖父王澤及祖母王陳準所有系爭農地移轉登記為其所
    有，依當時有效之土地法第三十條第一項前段：「私有農地所有權之移轉，其承
    受人以能自耕者為限」，係指承受時能自耕，而與六十四年修正前舊土地法第三
    十條所謂「承受後能自耕」者不同，故上述移轉所有權之行為，有無違反土地法
    三十條之規定，應以上訴人承受當時有無自耕能力為斷，自不待言。原審判決理
    由謂：「所謂承受人以能自耕者為限，係指承受人於承受時主觀上有自任耕作之
    能力，客觀上就承受之農地又能自任耕作者而言」，指明應以承受人承受時有無
    自耕能力審查條件，而其結論亦謂：「足認被告於承受系爭土地時，並不具有自
    耕能力」（見原判決理由貳、四、(一)），並無如上訴人所指以承受後能否自耕作
    為審查條件及漏引六十四年修正前舊土地法第三十條之可言。
七、至證人陳建成代書雖於本院審理時到庭證稱：系爭土地之贈與、買賣係伊所代書
    承辦，王澤夫婦明白表示系爭土地要過戶給上訴人，當時王澤夫婦行動還很方便
    ，意識也都很清楚云云。惟從卷附之上訴人「農地承受人自耕能力證明書申請書
    」上加寫「祖父王澤贈與次子孫甲○○，附土地所有權狀影本四份」，另一份申
    請書上則加寫「祖父王澤贈與次子孫甲○○，附土地所有權狀影本九份，戶籍謄
    本一份」字樣（見原審卷二第二三六、二三七頁），即可見王澤與上訴人間之土
    地買賣為假，已如前述，由於上訴人就系爭土地所為所有權移權登記均係委由代
    書陳建成一手包辦且明顯作偽，自難期其公正真實之證言。此觀其於原審之證言
    ，初稱：「二次都是二個老夫妻一起去，把相關資料拿給我」旋即改稱：「袛去
    過一次」，互相矛盾，且其所稱：「五十萬元是亡者賭博需要錢」（見原審卷二
    第十四頁反面及第十五頁），亦與後來該五十萬元（按：指王澤賣土地之價金）
    長期存放定存，連利息亦未曾動用之事實不符，尤為明顯。
八、證人即台東聖母醫院蔡益仙修女於本院審理時到庭證稱：伊於聖母醫院擔任物理
    治療師時，王澤曾係伊之病人，斯時王澤中風坐輪椅，左半邊癱瘓，然其意識清
    楚，說話尚可完整表達，然因時隔太久，已忘記替他治療之時間，況且病歷也因
    時隔十餘年而未有保存等語（見本院九十年五月八日準備程序筆錄第三頁），足
    見王澤確曾因中風導致左半邊癱瘓（此與馬偕醫院台東分院之出院紀錄不謀而合
    ），行動極為不便之事實不假，加上其年紀又已老邁及所有證件均由上訴人之父
    王金貴一手掌控，已如前述，焉能自行前往陳代書處委辦移轉登記及尚有餘力進
    行賭博，益證證人陳建成所言之不實。又證人蔡明欽雖到庭證稱：被上訴人係伊
    配偶之表哥，被上訴人於七十八年六月三日再婚時伊曾擔任禮車司機，當時王澤
    夫婦忙著為被上訴人辦喜宴，精神狀況均佳，並無失智、老年癡呆及行動不便之
    情形云云，惟其亦當庭表示：被上訴人於父親過世時，都不返國奔喪，死後還要
    與兄弟爭家產，實在太不應該等語（見本院九十年六月十八日準備程序筆錄第二
    頁）。具見證人蔡明欽對被上訴人已具成見，立場不無偏頗，自難期證言客觀公
    正。
九、綜上所述，本件被上訴人以其係王澤夫婦之繼承人，請求確認附表一所列土地屬
    王澤之遺產，為王澤全體繼承人公同共有，及確認附表二所列土地屬王陳準之遺
    產，為王陳準全體繼承人公同共有，洵屬有據。原審就此部分為被上訴人勝訴之
    判決，自無不合。上訴意旨仍執陳詞指摘原判決不當，求予廢棄改判，為無理由
    ，應予駁回。
十、至兩造其餘之攻擊或防禦方法及未經援用之證據，經本院斟酌後，認為均不足以
    影響本判決之結果，自毋庸逐一詳予論駁，併此敘明。又上訴人聲請訊問證人王
    月英及被上訴人聲請訊問證人王添乙節，因查本件事證業已明朗，自無再予傳訊
    之必要，亦併說明。
據上論結，本件上訴為無理由，依民事訴訟法第四百四十九條第一項、第七十八條，
判決如主文。
中      華      民      國    九  十    年      七      月    二十五    日
                                  審判長法官  吳  鴻  章
                                        法官  林  德  盛
                                        法官  張  健  河
右為正本係照原本作成。
如不服本判決，應於收受送達後二十日內向本院提出上訴書狀，其未表明上訴理由者
，應於提出上訴後二十日內向本院補理由書狀( 均須按他造當事人之人數附繕本 )上
訴時應提出委任律師或具律師資格之人之委任狀；委任有律師資格者，另應附具律師
及格證書及釋明委任人與受任人有民事訴訟法第四百六十六條之一第一項但書或第二
項( 詳附註 )所定關係之釋明文書影本。
                              法院書記官  鄧  瑞   雲
中      華      民      國     九 十    年       七     月     二十五     日
附  註：
民事訴訟法第四百六十六條之一( 第一項、第二項 )：
對於第二審判決上訴，上訴人應委任律師為訴訟代理人。但上訴人或其法定代理人具
有律師資格者，不在此限。
上訴人之配偶、三親等內之血親、二親等內之姻親，或上訴人為法人、中央或地方機
關時，其所屬專任人員具有律師資格並經法院認為適當者，亦得為第三審訴訟代理人
。
附表一：
1.台東市○○段二十九地號、地目：旱、面積：０‧０三九０七０公頃
2.台東市○○段三一二地號、地目：旱、面積：０‧０八一七七五公頃
3.台東市○○段三一三地號、地目：旱、面積：０‧二五八五一六公頃
4.台東市○○段三二三地號、地目：旱、面積：０‧０三六九三二公頃
5.台東市○○段三六六地號、地目：旱、面積：０‧０三一０八０公頃
6.台東市○○段三六七地號、地目：旱、面積：０‧二四二六二三公頃
7.台東市○○段三六八地號、地目：旱、面積：０‧０三二二八三公頃
8.台東市○○段三六九地號、地目：旱、面積：０‧三五八五七八公頃
9.台東市○○段三七０地號、地目：旱、面積：０‧０八四０二八公頃
10.台東市○○段三七一地號、地目：旱、面積：０‧００五三七四公頃
附表二：
1.台東市○○段三一四地號、地目：旱、面積：０‧四０一二八二公頃
2.台東市○○段三二四地號、地目：旱、面積：０‧一五三九九七公頃
3.台東市○○段三二五地號、地目：旱、面積：０‧三二一七九九公頃
4.台東市○○段三二七地號、地目：旱、面積：０‧一七九０二五公頃
5.台東市○○段三二八地號、地目：旱、面積：０‧一八八四七一公頃
6.台東市○○段三三一地號、地目：旱、面積：０‧００八三一五公頃


司法院資訊處製作；財團法人民間司法改革基金會備份。
